【裁判字號】    90,上更(一),427
【裁判日期】    901009
【裁判案由】    妨害自由
【裁判全文】
臺灣高等法院臺南分院刑事判決          九十年度上更(一)字第四二七號      潛
      上  訴  人
      即  被  告  乙  ○  ○
右上訴人因妨害自由等案件，不服臺灣嘉義地方法院八十七年度訴字第四七四號中華
民國八十七年十一月十日第一審判決（起訴案號：臺灣嘉義地方法院檢察署八十七年
度偵字第一二九四號），提起上訴，經判決後，由最高法院發回更審，本院判決如左
：
      主      文
原判決關於乙○○妨害自由部分暨定執行刑均撤銷。
乙○○共同以非法方法，剝奪人之行動自由，累犯，處有期徒刑陸月，如易科罰金以
佰元折算壹日。
      事      實
一、乙○○曾有竊盜及強盜罪等犯罪前科紀錄，其最近一次所犯強盜罪，於民國（下
    同）七十四年十二月五日，經本院判處有期徒刑十五年，褫奪公權十年，七十五
    年一月四日確定，七十七年六月十三日，復經本院裁定減刑為有期徒刑十年，褫
    奪公權六年八月確定，八十三年十二月五日執行完畢。竟不知悔改，於八十六年
    六月至七月二日間某日，在自由時報刊登借款廣告，並申請裝設電話（○五）0
    000000號作為與不特定借款人聯絡之工具（裝機地址為嘉義市○○○路一
    四五巷一號），而從事高利貸放款業務，適有急需現金週轉之甲○○○見報後，
    於八十六年七月一日下午二時許，循乙○○廣告所示之上開電話號碼與乙○○取
    得聯繫，向乙○○借款新台幣（下同）六萬元，乙○○乃乘甲○○○急需現金之
    際，在甲○○○所經營位於嘉義縣水上鄉龍德村一三五號之「夜都理髮廳」內，
    貸與六萬元借款，約定以十天為一期，每一萬元每期利息二千元之方式計息，且
    預扣利息一萬二千元，甲○○○實際僅借得四萬八千元，並簽發票面金額六萬元
    之本票一張交付乙○○收執，乙○○據此取得與原本顯不相當即月息高達百分之
    六十（即民間利息俗稱六十分）之重利。嗣因甲○○○於支付二期利息後無力償
    還本息，乙○○竟另行起意，並夥同與其有共同犯罪意思聯絡之毛震裕，於八十
    六年七月二十日凌晨零時許，前往上開「夜都理髮廳」找甲○○○解決，因未遇
    甲○○○而索債不成，渠二人為查知甲○○○去處，遂共同強押「夜都理髮廳」
    店員丙○○上車，並命其帶領渠等前往甲○○○可能之去處以尋找李女，而以此
    非法方法剝奪丙○○之行動自由，隨即駕車往台南縣白河鎮方向行駛，復行強載
    丙○○上車折回上開「夜都理髮廳」，適甲○○○自外返回店內，因甲○○○仍
    表示無力償債，乙○○、毛震裕再與綽號「石頭」之男子三人（起訴書誤載為二
    人）共同毆打甲○○○成傷後離去（傷害部分亦未據告訴），嗣經警據報循線查
    獲（乙○○重利部分，業判處有期徒刑四月確定，毛震裕之共同妨害自由部分，
    亦判處有期徒刑六月確定）。
二、案經嘉義縣警察局水上分局報請臺灣嘉義地方法院檢察署檢察官偵查起訴。
      理      由
一、訊據被告乙○○矢口否認有妨害自由犯行，辯稱：係被害人丙○○自願上車帶渠
    等找甲○○○，渠等並未強押被害人丙○○前往找甲○○○云云。
二、被告乙○○、毛震裕於上揭時、地，因未遇甲○○○索債不成，憤而起意強押被
    害人丙○○上車，並命其帶領渠等前往甲○○○可能之去處以尋找李女，而以此
    非法方法剝奪被害人丙○○行動自由之事實，業據被害人丙○○於警訊時及偵查
    中指述綦詳，並於警訊、偵查中明確指稱被告乙○○、毛震裕於八十六年七月二
    十日凌晨零時許到達上開「夜都理髮廳」，係由被告乙○○開車，被告毛震裕則
    進入「夜都理髮廳」示意其走出門外後，隨即將之強拉上車，往台南縣白河鎮方
    向行駛等語（見警卷第九、十頁；偵查卷第三十一頁反面），而共同被告毛震裕
    於原審審理時經原審訊以：為何與被告乙○○前往「夜都理髮廳」？供承：「．
    ．乙○○說要帶我去逛逛．．」云云（見一審卷第二十一頁反面），被告乙○○
    於本院前審亦坦承與毛震裕前往甲○○○所經營之上開「夜都理髮廳」向甲○○○索債等事，並為共同被告毛震裕於原審審理時坦認在卷，由上情以觀，足見本
    件案發當日應係由被告乙○○駕車搭載毛震裕一同前往找甲○○○索債，應屬無
    疑，倘非被告乙○○、毛震裕二人強拉被害人丙○○上車，挾持其帶同渠等尋找
    甲○○○之下落，被害人丙○○豈有在明知被告乙○○、毛震裕二人前來索債且
    來意不善之情況下，仍然自願陪同被告乙○○、毛震裕二人前往找尋甲○○○，
    足見其確係遭被告乙○○、毛震裕二人強行挾持而妨害其行動自由，應屬無疑，
    堪認被害人丙○○所為前揭不利於被告乙○○、毛震裕之指述，自係真實可信，
    被告乙○○空言否認妨害自由犯行，係事後卸責之詞，難予採信，事證明確。至
    被害人丙○○固於警訊、偵查中指訴遭乙○○、毛震裕毆打成傷等語，然未據提
    出任何憑證，且為被告乙○○與毛震裕否認，難以證明被害人丙○○確有受傷，
    此部分亦未據被害人丙○○提出告訴，與被告乙○○妨害自由犯行無涉。另被告
    乙○○係於載被害人丙○○返回「夜都理髮廳」後，因見甲○○○已返回該理髮
    廳，甲○○○復表示無力償債，始予以毆打，足見甲○○○之受傷，係被告乙○○妨害被害人丙○○之行動自由終了之後，亦與被告乙○○之妨害自由犯行無涉
    。被告乙○○妨害自由犯行堪以認定。
三、核被告乙○○所為，係犯刑法第三百零二條第一項之妨害自由罪。所犯上開罪與
    已確定之重利罪間，犯意各別，罪名互異，應予分論併罰。公訴人認所犯此二罪
    間，有方法結果之牽連關係，尚有誤會。又被告乙○○與毛震裕二人就上開所犯
    妨害自由罪間，彼此有犯意聯絡及行為分擔，為共同正犯。又前述姓名年籍不詳
    綽號「石頭」之成年男子雖亦共同參與毆打本件被害人，然尚查無確切之證據資
    料足以證明其有參與共同妨害被害人丙○○自由之犯行，該部份尚難認其為共同
    正犯。被告乙○○曾犯竊盜罪及強盜罪，其最近一次所犯強盜罪，於七十四年十
    二月五日經原審法院判處有期徒刑十五年，褫奪公權十年，七十五年一月四日確
    定，七十七年六月十三日，復經原審法院裁定減刑為有期徒刑十年，褫奪公權六
    年八月確定，八十三年十二月五日執行完畢，有被告全國前案紀錄表及臺灣嘉義
    地方法院檢察署刑案資料查註紀錄表可稽，於五年以內再犯本件有期徒刑以上之
    罪，為累犯，應依刑法第四十七條之規定加重其刑。原審就被告乙○○妨害自由
    部分，以罪證明確，因予論罪科刑，固非無見。惟查刑法第四十一條原規定得易
    科罰金之範圍為最重本刑三年以下有期徒刑之罪，業於九十年一月四日修正，於
    同年一月十二日公布施行，將得易科罰金之適用範圍擴大為最重本刑五年以下有
    期徒刑之罪，自以修正後之新法較為有利，依刑法第二條第一項前段規定，自適
    用修正後之新法規定，被告乙○○所犯刑法第三百零二條第一項罪為最重本刑五
    年以下有期徒刑之罪，原判決諭知被告乙○○此部分有期徒刑六月，未及比較適
    用修正後之刑法第四十一條規定，諭知被告乙○○如易科罰金以三百元折算一日
    ，洵有未洽。被告乙○○上訴意旨，否認此部分犯罪，雖無足取。但原判決此部
    分既有可議，自應由本院就被告乙○○妨害自由部分，暨定執行刑撤銷改判之。
    爰審酌被告乙○○犯罪之動機、目的、手段、品行、犯罪所生危害、犯後之態度
    等一切情狀，量處被告乙○○妨害自由罪有期徒刑六月，如易科罰金以佰元折
    算壹日，以資懲儆。
四、公訴意旨另以：乙○○於八十六年七月二十一日凌晨三時許，又夥同毛震裕至上
    開「夜都理髮廳」向甲○○○索債，因未遇甲○○○，乃逕將該理髮廳內甲○○○所有之ＬＤ及ＣＤ、錄影機各一台及ＬＤ影片五十片等物強行取走，用以抵債
    ，致妨害甲○○○使用上開物品之權利云云，因認被告二人另涉有刑法第三百零
    四條第一項之強制罪嫌云云。
(一)惟按刑法第三百零四條第一項強制罪之成立，須以強暴、脅迫之手段使人行無義
    務之事或妨害人行使權利者，始足當之，因此，其實施強暴、脅迫手段應以人為
    其加害之對象，倘其僅係對他人之物加以事實上之處分，並未對人之身體或精神
    有何直接強暴、脅迫行為者，除應依其所為構成其他罪名者外（例如竊盜、侵占
    或毀損等罪），尚難遽依刑法第三百零四條所規定之強制罪論處。
(二)訊據被告乙○○固坦承有於前述時地夥同被告毛震裕至上開「夜都理髮廳」逕將
    該理髮廳內被害人甲○○○所有之ＬＤ及ＣＤ、錄影機各一台及ＬＤ影片五十片
    等物強行取走用以抵債之事實，惟堅決否認有前揭強制犯行，辯稱：當時被害人
    甲○○○不在該理髮廳內，渠係於徵詢店內經理同意後，始行動手搬取店內物品
    等語。
(三)查被害人甲○○○於警訊時及偵查中雖指稱：被告乙○○與毛震裕於上揭時、地
    未經被害人甲○○○之同意，即手持類似電擊棒之物，逕以強押「夜都理髮廳」
    內人員之強暴方法，強行搬取被害人甲○○○所有置於店內之ＬＤ及ＣＤ、錄影
    機各一台及ＬＤ影片五十片等物用以償債云云（警訊卷第七頁反面；偵查卷第二
    七頁），然被害人甲○○○自承：其當時並不在「夜都理髮廳」內，亦未親自見
    聞被告乙○○與毛震裕二人對店內人員施以強暴、脅迫手段，而係事後聽聞店內
    人員轉述案發當時之情況所為之指訴，業經被害人甲○○○於偵查中指訴在卷（
    見偵查卷第二十七頁），被害人甲○○○既未在場親自見聞被告二人有何以強暴
    、脅迫手段強取其所有上開物品之行為，其此部分之指訴，僅係傳聞或推測之詞
    ，自不得逕採為被告乙○○論罪之確切依據，又被告乙○○與毛震裕二人雖未經
    被害人甲○○○同意，即逕行搬取「夜都理髮廳」內上開物品用以抵債，惟並無
    任何證據資料足以證明被告乙○○與毛震裕二人當時有對店內人員施以強暴、脅
    迫之手段，揆之前揭說明，尚難遽依刑法第三百零四條之強制罪責論擬，惟因公
    訴人認此部份與被告乙○○前開論罪科刑之犯行間，具有裁判上一罪關係，不另
    為無罪之諭知。
五、據上論斷，應依刑事訴訟法第三百六十九條第一項前段、第三百六十四條、第二
    百九十九條第一項前段，刑法第二條第一項前段、第二十八條、第三百零二條第
    一項、第四十七條、第四十一條第一項，罰金罰鍰提高標準條例第一條前段、第
    二條，判決如主文。
本案經檢察官李傳來到庭執行職務。
中  華  民  國      九  十      年        十        月        九        日
                                臺灣高等法院臺南分院刑事第五庭
                                    審判長法官  茆    臺    雲
                                          法官  李    文    福
                                          法官  蔡    長    林
右正本證明與原本無異。
如不服本判決，應於判決送達後十日內向本院提出上訴狀，其未敘述理由者並應於提
出上訴狀後十日內向本院補提理由書（應附繕本）。
                                    法院書記官  李    培    薇
中  華  民  國      九  十      年        十        月      十  一      日
附錄本案論罪科刑法條全文：
刑法第三百零二條第一項：私行拘禁或以其他非法方法，剝奪人之行動自由者，處五
                        年以下有期徒刑、拘役或三百元以下罰金。


司法院資訊處製作；財團法人民間司法改革基金會備份。
